【裁判字號】    98,訴,1455
【裁判日期】    990226
【裁判案由】    拆屋還地
【裁判全文】
臺灣臺南地方法院民事判決              98年度訴字第1455號
原      告  甲○
訴訟代理人  蔡東泉律師
被      告  乙○○
上列當事人間請求拆屋還地事件，經本院於民國99年2月23日言
詞辯論終結，判決如下：
    主  文
被告應將坐落臺南縣永康市○○段七四四地號土地上如附圖所示
編號Ａ部分面積二十二點四四平方公尺、編號Ｂ部分面積二十五
點七二平方公尺之土地上磚造及鋼鐵造地上物拆除，並將上開土
地返還原告。
訴訟費用新臺幣玖仟捌佰元由被告負擔。
本判決於原告以新臺幣貳拾玖萬柒仟元為被告供擔保後，得假執
行。但被告如以新臺幣捌拾玖萬零玖佰陸拾元為原告供擔保後，
得免為假執行。
    事  實  及  理  由
壹、程序方面：
    本件被告乙○○經合法通知，未於最後言詞辯論期日到場，
    核無民事訴訟法第386條所列各款情形，爰依原告之聲請，
    由其一造辯論而為判決。
貳、實體方面：
一、本件原告起訴主張：
  (一)緣坐落臺南縣永康市○○段744地號之土地（下稱系爭土地
    ），係原告所有之土地，系爭土地本屬臺灣糖業股份有限公
    司所有，於民國75年間臺灣糖業股份有限公司依法標售該土
    地，由訴外人陳曾玉標得，並於75年8月13日完成所有權移
    轉登記，嗣陳曾玉復轉售予訴外人王永宗，且於75年9月16
    日完成所有權移轉登記，而於77年間原告再向訴外人王永宗
    購買系爭土地，並於77年5月31日完成所有權移轉登記，原
    告乃基於正當法律程序而取得系爭土地。而被告目前居住於
    系爭土地上之建物（門牌號碼臺南縣永康市○○○路7號）
    ，其占有系爭土地之面積及位置即如附圖所示之編號A（22.
    44平方公尺）、B部分（25.72平方公尺）土地，占用面積合
    計為48.16平方公尺，被告占用系爭土地未經原告同意，且
    無其他合法占用之權源，自屬無權占有原告之系爭土地，原
    告曾數次與被告溝通，希冀被告自行搬遷，惟仍無法達成共
    識，原告不得已提起本件訴訟。
  (二)按所有人對於無權占有或侵奪其所有物者，得請求返還之。
    對於妨害其所有權者，得請求除去之。有妨害其所有權之虞
    者，得請求防止之，民法第767條第1項定有明文。次按土地
    及土地上之建物，分別為獨立之不動產，倘地上建物所有人
    無權占用第三人所有之基地，則地上建物之受讓人，即使合
    法受讓該地上物之占有，然非謂其對基地之無權占有，即變
    為合法占有。基地所有人依法自得以地上建物所有人或受讓
    人無權占有「基地」之法律關係，請求地上建物所有人或受
    讓人自占有「建物」之基地遷出，將基地交還；又按無權占
    有，並不以故意或過失為要件，苟無正當權源而占用他人之
    不動產，即負有返還之義務（最高法院86年度臺上字第1464
    號裁判、73年度臺上字第2950號裁判參照）。被告占有原告
    之系爭土地並未有合法占有之權源，自屬無權占有原告之系
    爭土地，且不問被告係因故意或過失而無權占有系爭土地，
    被告皆負有返還系爭土地予原告之義務。為此，爰依民法第
    767條第1項規定之所有權人之物上請求權，請求被告應將在
    系爭土地上如附圖所示編號A、B部分土地上磚造及鋼鐵造之
    地上物拆除，並將上開無權占有之土地返還原告等語。
  (三)並聲明：
  1.被告應將坐落臺南縣永康市○○段744地號土地上如附圖所
    示編號A部分面積22.44平方公尺、編號B部分面積25.72平方
    公尺之土地上磚造及鋼鐵造地上物拆除，並將上開土地返還
    原告。
  2.願供擔保，請准宣告假執行。
二、被告雖未於最後言詞辯論期日到場，惟據其先前到庭及書狀
    之陳述略以：
  (一)被告現居住而占用系爭土地之上開地上建物是被告向訴外人
    戴柑仔以新臺幣（下同）60萬元之價金購買，此有89年3月
    22日雙方不動產買賣合約書可憑，而買賣此地上建物當時，
    訴外人戴柑仔告知被告此地上建物並未占用原告所有之系爭
    土地。而被告占用如附圖所示之系爭土地部分，確實沒有經
    過原告之同意等語，資為抗辯。
  (二)並聲明：
  1.駁回原告之訴。
  2.如受不利判決，願供擔保請准宣告免為假執行。
三、兩造不爭執之事項：
  (一)系爭門牌號碼臺南縣永康市○○○路7號之地上建物為被告
    所有，系爭土地為原告所有。
  (二)被告所有之系爭地上建物占用原告所有系爭土地之面積及位
    置即如本院98年度重訴字第70號請求拆屋還地案件中，委由
    臺南縣永康地政事務所測量之土地複丈成果圖即臺南縣永康
    地政事務所98年3月31日所測量字第0980002328號函及所附
    土地複丈成果圖即附圖所示編號A（22.44平方公尺）、B部
    分（25.72平方公尺），占用面積合計為48.16平方公尺。
  (三)被告所有之系爭地上建物占用原告所有之系爭土地，未經原
    告同意被告使用系爭土地。
四、本院得心證之理由：
  (一)按當事人主張有利於己之事實者，就其事實有舉證之責任，
    民事訴訟法第277條前段定有明文。又原告對於自己主張之
    事實已盡證明之責後，被告對其主張，如抗辯其不實並提出
    反對之主張者，則被告對其反對之主張，亦應負證明之責，
    此為舉證責任分擔之原則（最高法院18年上字第2855號判例
    可參）。次按各當事人就其所主張有利於己之事實，均應負
    舉證之責，故一方已有適當之證明者，相對人欲否認其主張
    ，即不得不更舉反證（最高法院19年上字第2345號判例意旨
    參照）。且按無權占有，並不以故意或過失為要件，苟無正
    當權源而占用他人之不動產，即負有返還之義務（最高法院
    73年度臺上字第2950號裁判參照）。再按以無權占有為原因
    ，請求返還所有物之訴，被告對原告就其物有所有權存在之
    事實無爭執，而僅以非無權占有為抗辯者，原告於被告無權
    占有之事實，無舉證責任，被告應就其取得占有，係有正當
    權源之事實證明之，如不能證明，則應認原告之請求為有理
    由（最高法院72年度臺上字第1552號裁判意旨參照）。是被
    告對於占用系爭土地有合法正當權源一事，應負舉證責任。
  (二)查原告主張系爭土地為其所有，被告所有之系爭地上建物未
    經其同意而占用系爭土地，且占用系爭土地之位置及面積即
    如附圖所示編號A、B部分面積合計為48.16平方公尺等情，
    為被告所不爭執，並據原告提出土地登記謄本及上開土地複
    丈成果圖附卷為證，復經本院調取上開98年度重訴字第70號
    民事卷核閱無訛，自堪信為真實。至被告辯稱系爭地上建物
    係其向訴外人戴柑仔購買，訴外人戴柑仔告知其系爭地上建
    物並未占用系爭土地，並有不動產買賣合約書為憑云云，惟
    被告此之所辯，乃係被告與訴外人戴柑仔間關於系爭地上建
    物之買賣契約問題，基於債權之相對性，原告既非該買賣契
    約之當事人，該買賣契約之約定自不得拘束原告，被告不得
    以該買賣契約之約定向原告主張其係有權占有系爭土地，是
    被告上開所辯仍無法遽為其係有權占有系爭土地之有利認定
    。
  (三)本件被告既未舉證證明有何占有使用系爭土地上如附圖所示
    編號A、B部分土地之正當權源，則原告主張被告係無權占有
    ，並依據前揭法條所定，請求被告應將占有土地上之地上建
    物予以拆除，並將土地返還原告，自無不合。
五、綜上所述，被告既無占有使用系爭土地上如附圖所示編號A
    、B部分土地之正當權源，則原告本於所有權人之地位，依
    民法第767條第1項規定之物上請求權之法律關係，請求被告
    應將系爭土地上如附圖所示A、B占有部分（面積合計48.16
    平方公尺）之磚造及鋼鐵造地上物拆除，並將上開土地返還
    原告，即屬有據，應予准許。
六、又本件判決結果已臻為明確，兩造其餘攻擊防禦方法，經本
    院斟酌後，認對於判決結果已不生影響，爰不逐一論述，併
    予敘明。
七、另按法院為終局判決時，應依職權為訴訟費用之裁判，民事
    訴訟法第87條第1項定有明文，參酌同法第91條第1項規定法
    院未於訴訟費用之裁判確定其費用額者，第一審受訴法院於
    該裁判有執行力後，應依聲請以裁定確定之之立法意旨，法
    院於終局判決時可一併確定其費用額為原則，僅未一併確定
    費用額時，始例外於判決有執行力後，依聲請確定之。故本
    院自得於本件判決時，一併確定兩造應負擔之訴訟費用額。
    本件訴訟費用額為9,800元（即第一審裁判費），爰依職權
    確定訴訟費用由敗訴之被告負擔。
八、兩造陳明願供擔保，聲請宣告假執行及免為假執行，核均無
    不合，爰酌定如主文第3項所示之相當擔保金額，分別准許
    之。
九、據上論結，原告之訴為有理由，依民事訴訟法第385條第1項
    前段、第78條、第87條第1項、第390條第2項、第392條第2
    項，判決如主文。
中    華    民    國    99    年    2     月    26    日
                  民事第一庭   法  官   黃聖涵
以上為正本係照原本作成。
如對本判決上訴，須於判決送達後20日內向本院提出上訴狀（須
附繕本）。
中    華    民    國    99    年    2     月    26    日
                               書記官   朱小萍

司法院資訊處製作；財團法人民間司法改革基金會備份。
